【裁判字號】    98,訴,1819
【裁判日期】    990226
【裁判案由】    偽造文書等
【裁判全文】
臺灣臺北地方法院刑事判決              98年度訴字第1819號
公  訴  人  臺灣臺北地方法院檢察署檢察官
被      告  甲○○
選任辯護人  蘇信誠律師
上列被告因偽造文書等案件，經檢察官提起公訴（98年度偵字第
2216號），因被告於準備程序中就犯罪事實為有罪之陳述，經本
院合議庭裁定由受命法官獨任進行簡式審判程序審理，本院判決
如下：
    主  文
甲○○行使偽造私文書，足以生損害於他人，肆罪，各處有期徒
刑肆月，如易科罰金，均以銀元參佰元即新臺幣玖佰元折算壹日
，均減為有期徒刑貳月，如易科罰金，均以銀元參佰元即新臺幣
玖佰元折算壹日，偽造如附表二編號1 至3 、7 所示之申請書均
沒收；又行使偽造私文書，足以生損害於他人，陸罪，各處有期
徒刑肆月，如易科罰金，均以新台幣壹仟元折算壹日，均減為有
期徒刑貳月，如易科罰金，均以新臺幣壹仟元折算壹日，偽造「
寶來證券股份有限公司」、「白文正」之印章各壹枚及如附表二
編號4 、5 、8 、11、12所示之申請書、通知書或代收入傳票均
沒收；又行使偽造私文書，足以生損害於他人，拾罪，各處有期
徒刑肆月，如易科罰金，均以新台幣壹仟元折算壹日，偽造如附
表二編號6 、9 、10、13-15 所示之代收入傳票均沒收。應執行
有期徒刑貳年陸月，如易科罰金，以銀元參佰元即新臺幣玖佰元
折算壹日，偽造「寶來證券股份有限公司」、「白文正」之印章
各壹枚及如附表二所示之申請書、通知書或代收入傳票均沒收。
    事  實
一、甲○○自民國83年11月15日起，任職於寶來證券股份有限公
    司（下稱寶來證券公司）西門分公司擔任營業員。詎其因積
    欠信用卡卡債、股票投資失利等因素而需款孔急，竟意圖為
    自己不法之所有，自94年8 月間起至97年4 月間止，於附表
    一所示之時間（其中編號3 與4 係重複計算，編號3 應予刪
    除），先後向戊○○、丙○○等客戶詐稱如委由其向寶來證
    券公司申購如附表一所示之「寶來全球不動產證券化基金」
    、「寶來全球新興市場精選組合基金」等基金、寶來證券公
    司之股票或投資其於韓國濟州島開設之化妝品店，可獲取相
    當之利潤云云，使戊○○、丙○○等人陷於錯誤，誤認甲○○會代其等向寶來證券公司申購如附表一所示之基金、股票
    或進行投資，遂將如附表一所示之金額交付予甲○○，總計
    甲○○以此詐術共得款新臺幣（下同）3,052 萬5,000 元（
    起訴書誤載為3,092 萬5,000 元），甲○○即將該等款項，
    陸續匯入其不知情之弟王建國（所涉違反洗錢防制法罪嫌，
    已經公訴人為不起訴處分）在國泰世華銀行臺北分行所開設
    帳號000000000000、000000000000帳戶及王建國以迪服爾有
    限公司名義在臺灣中小企銀中山分行所開設帳號0000000000
    0 、00000000000 帳戶內。甲○○得手後，即將該等詐欺取
    得之金額用以繳交其信用卡欠款及填補股票投資之虧損等。
二、甲○○為免其上開詐欺犯行遭揭穿，以下列方式偽造如附表
    二所示之文書，並向如附表二所示之丙○○、庚○○等人行
    使，以取信於其等，足以生損害於寶來證券公司、國泰世華
    商業銀行、白文正及附表二所示之丙○○、庚○○等人：
  (一)甲○○以申購上開基金之名義，要求丙○○、庚○○等人於
    寶來投信基金單筆申購申請書上用印，再利用其擔任寶來證
    券公司西門分公司營業員之便，盜用寶來證券公司西門分公
    司之集保專用章，蓋印於附表二編號1 至4 、7 之基金申購
    申請書收件欄中，而偽造上開文書表示寶來證券公司已收受
    丙○○、庚○○等人之款項。
  (二)甲○○於空白之國泰世華商業銀行匯出匯款用紙（代收入傳
    票）上偽填寶來證券公司之帳號，並剪下其所持有無摺存款
    存根聯上之國泰世華銀行西門分行及台北分行之收款戳記、
    承辦人員職章，貼於其所偽造如附表二編號6 、編號8 至15
    之匯出匯款用紙上，而偽造前揭文書表示丙○○丙○○、庚○○等人所交付之款項已匯入寶來證券公司之帳戶內。
  (三)甲○○以寶來證券集團之名義，偽造如附表二編號5 之全球
    不動產證券化基金通知書，並在台北市中正區城中市場附近
    ，委由不知情之刻印人員偽刻寶來證券公司及該公司總經理
    白文正之印章，將之蓋用於上開通知書上，而偽造該通知書
    表示寶來證券公司已收受丙○○申購全球不動產證券化基金
    之款項共200 萬元。
三、王淑貞於附表三所示之時間，偽以戊○○等所申購上開基金
    配息之名義，匯款予附表三所示之人，使伊等更不疑有他。
    嗣於97年4 月21日，丁○○因遲遲未收受伊所申購如附表一
    編號20至22所示之寶來證券公司基金憑證，乃至寶來證券公
    司西門分公司查詢，經寶來證券公司清查後，始發覺上情。
四、案經寶來證券公司訴由法務部調查局台北市調查處、臺北市
    政府警察局松山分局報告及丙○○訴請臺灣臺北地方法院檢
    察署檢察官偵查起訴。
    理  由
一、程序事項：
    關於檢察官起訴書證據清單所提之證據資料，被告甲○○對
    於其證據能力均不加以爭執，而本院審核該等證據資料作成
    之情況，亦無不適當不得作為證據之情形，則該等證據資料
    自有證據能力，合先敘明。
二、認定犯罪事實之證據與理由：
    上揭事實，業據被告甲○○於偵訊及本院審理時均坦承不諱
    ，核與證人即告訴代理人己○○、姚懿倩、證人即寶來證券
    公司稽核室副總經理賴勝崇、郭育宏、證人即被害人戊○○
    、丙○○、庚○○、辛○○、丁○○於調查局或偵訊時證述
    之情節均相符；而證人即被告之弟王建國亦於偵訊時證稱伊
    對被告詐欺客戶款項之事並不知情，伊僅係將帳戶借予被告
    買賣股票，並將數張支票借予被告使用等語；另證人即被害
    人乙○○○於本院審理時，雖先則證稱分別有遭被告詐騙如
    附表一編號3 之40萬元、編號4 之142 萬5,000 元等情，惟
    其後業已回答：「（問：就本案而言，你現在回答的比較清
    楚，還是於調查局回答的比較清楚？）都很清楚。（提示調
    查局筆錄卷第82頁背面第7 行以下問：你在調查局有提到，
    1425,000元其實是包含贖回寶來全球新興市場精選組合基金
    的部分，有何意見？）是」等語（本院卷第49頁），顯見如
    附表一編號3 與4 確有重複計算之問題，則編號3 即應予刪
    除；此外，並有被告任職寶來證券公司之僱用約定書、如附
    表二所示各被害人之申購申請書、通知書匯出匯款用紙、存
    摺、存款存根、帳戶交易明細表、銀行對帳單、匯款回條聯
    、認股書、基金配息單據、合資書及寶來證券公司97年5 月
    22日（97）寶稽字第05801 號函暨所附結構型商品客戶交易
    明細表、該公司銀行交易明細與97年5 月21日寶信基字第09
    70000221號函暨所附綜合交易對帳單等件在卷可稽。綜此，
    由前述證人證詞及相關書證等補強證據，足證被告之自白核
    與事實。是本件事證明確，被告犯行堪以認定，應予依法論
    科。
三、新舊法之比較：
    查被告為如附表一編號1 、2 、5 、12犯行後，刑法於94年
    1 月7 日修正通過，於94年2 月2 日公布，並於95年7 月1
    日施行。按行為後法律有變更者，適用行為時之法律，但行
    為後之法律有利於行為人者，適用最有利於行為人之法律，
    修正後之刑法第2 條第1 項定有明文。茲就本案適用法條相
    關部分比較新舊法如下：
  (一)修正前刑法第33條第5 款規定：「主刑之種類如左：五、罰
    金：1 元以上。」換算新臺幣後，為新臺幣3 元以上。惟被
    告行為後修正後刑法第33條第5 款規定：「主刑之種類如下
    ：五、罰金：新臺幣1 千元以上，以百元計算之。」經比較
    修正前後關於科處罰金刑之最低刑度規定，被告為如附表一
    編號1 、2 之犯行，應適用被告行為時法即修正前刑法第33
    條第5 款之規定較有利於被告。
  (二)有關罰金之貨幣單位及提高標準，刑法於95年7 月1 日修正
    施行之前，刑法分則編有關罰金刑之貨幣單位係銀元；且依
    刑法分則編應處罰金者，應適用罰金罰鍰提高標準條例第1
    條之規定，亦即應按各該具體條文制定或修正之先後，定其
    罰金提高之倍數。惟被告為如附表一編號1 、2 犯行後，刑
    法施行法增訂第1 之1 條，於95年6 月14日經總統公布，並
    自同年7 月1 日起施行；該條規定：「中華民國94年1 月7
    日刑法修正施行後，刑法分則編所定罰金之貨幣單位為新臺
    幣。94年1 月7 日刑法修正時，刑法分則編未修正之條文定
    有罰金者，自94年1 月7 日刑法修正施行後，就其所定數額
    提高為30倍。但72年6 月26日至94年1 月7 日新增或修正之
    條文，就其所定數額提高為3 倍。」亦即自95年7 月1 日起
    ，刑法分則編所定罰金之貨幣單位，由原來之銀元改為新臺
    幣；且94年1 月7 日刑法修正時，刑法分則編未修正之條文
    定有罰金者，自95年7 月1 日起，有關罰金之數額提高為30
    倍。本件被告所犯刑法第339 條第1 項詐欺罪設有罰金刑之
    處罰，惟經折算結果，無論新制施行前、後，刑法分則編所
    定罰金數額之內涵實無不同；即刑法分則編有關罰金刑之貨
    幣單位，雖已由銀元改為新臺幣，然法院所得判處之罰金最
    高數額實並無二致，即所涉刑罰之實質內涵俱未變更。是自
    95年7 月1 日起，刑法分則編所定條文雖應一律適用刑法施
    行法第1 條之1 之規定，然此既非法律變更，亦核無新舊法
    律比較適用之問題，附此敘明。
  (三)綜上所述，經綜合比較上開法律變更之情形，以94年2 月2
    日修正公布前之規定對於被告較為有利，依據修正後刑法第
    2 條第1 項前段之規定，被告為如附表一編號1 、2 、5 、
    12之犯行，即應適用修正前之上開刑法規定，合先敘明。
四、論罪科刑：
  (一)按刑法第210 條之偽造文書，以無製作權之人冒用他人名義
    而製作該文書為要件之一，行為人基於他人之授權委託，在
    授權範圍內即有權代表本人製作本人名義文書，而不成立該
    條之罪，惟若逾越授權範圍之行為，即不得以曾經授權而免
    責。查本件被告固為寶來證券公司之員工，但所負責業務係
    受託買賣、接受客戶下單指示，並無權掌管使用蓋印在如附
    表二編號1-4 及7 所示之「寶來證券股份有限公司西門分公
    司集保專用章」，且該專用章應僅限於用在股票集保之相關
    業務，而不及於收受客戶投資寶來證券公司發行之基金事宜
    ，被告卻從寶來證券公司集保櫃檯拿來自行蓋印，被告即有
    未經授權使用該專用章之情形，況依寶來證券公司97年5 月
    21日寶信基字第0970000221號函文所示（調查局卷第259 頁
    ），如附表一所示各被害人並無投資、購買如附表一所示之
    相關基金或商品，則被告將非其掌管之「寶來證券股份有限
    公司西門分公司集保專用章」，盜用在如附表二編號1-4 及
    7 所示之申請書上，被告所為即該當無製作權而冒用他人名
    義製作私文書之偽造文書犯行甚明，辯護人辯稱：被告是在
    公司人員面前所用印的，被告並不是沒有經過公司同意而使
    用印章，即不該偽造文書云云，即非可採。
  (二)核被告所為，係犯刑法第339 條第1 項之詐欺取財罪、同法
    第216 條、第210 條之行使偽造私文書罪。被告偽造寶來證
    券公司及白文正之印章後蓋用於附表二編號5 之文書，及偽
    造如附表二之各種私文書後，持以向丙○○等人行使，其偽
    造印章及偽造私文書之低度行為，均為行使偽造私文書之高
    度行為所吸收，均不另論罪。被告各次行使偽造私文書之行
    為，均同時詐欺各被害人，致各被害人誤信而交付財物，被
    告係以一行為觸犯行使偽造私文書及詐欺取財罪，為想像競
    合犯，應從一重之行使偽造私文書罪處斷。又被告先後為如
    附表一計21次之行使偽造私文書之犯行（刪除重複計算之編
    號3 部分），其中編號20、21詐騙被害人丁○○部分，固以
    不同名目投資，惟因時間相同、被害人同一且係一次交付款
    項，應可認為係屬接續犯，應論以一罪；至於其餘19次行使
    偽造私文書之犯行部分，時間不同、被害人亦未必相同，且
    投資名目亦不同，顯見被告係分別起意，應予分論併罰，則
    被告合計該當20個行使偽造私文書罪。
  (三)本院審酌：1.智識程度：被告係大學畢業之學歷，長期從事
    證券營業員工作；2.素行：被告素無前科，生活狀況良好；
    3.犯罪動機、目的與手段：被告因積欠信用卡卡債、股票投
    資失利等因素，需款孔急，遂基於從事證券營業員之便，利
    用各被害人對其信任之心，假借幫各被害人辦理基金、結構
    型商品之投資，而詐騙被害人款項；4.所生危害：被告所為
    不僅損及寶來證券公司之商譽、面臨被害人共同損害之賠償
    請求，且損及國泰世華銀行業務管理之正確性，更因所詐騙
    款項鉅大，甚至有被害人一生之積蓄均投入其中，造成各被
    害人重大之財產損害，追討無門；5.犯後態度：被告於偵訊
    及本院審理時均能坦承犯行，且於詐騙後即陸續清償部分被
    害人投資之款項，並交付投資利息，係因自己經濟狀況不佳
    ，始迄未與債權人達成和解等一切情狀，分別量處如主文所
    示之刑。
  (四)被告所為如附表一編號1 、2 、4-7 、12、13、17、18等十
    罪部分之犯行，均係在96年4 月24日以前，且其本件宣告刑
    均為有期徒刑1 年6 月以下，爰依中華民國96年罪犯減刑條
    例第2 條第1 項第3 款、第7 條之規定，就此十罪犯行各減
    其宣告刑二分之一。而被告為如附表一編號1 、2 、5 、12
    犯行時之刑法第41條第1 項前段規定：「犯最重本刑為5 年
    以下有期徒刑以下之刑之罪，而受6 個月以下有期徒刑或拘
    役之宣告，因身體、教育、職業、家庭之關係或其他正當事
    由，執行顯有困難者，得以1 元以上3 元以下折算1 日，易
    科罰金。」被告為此等犯行時之易科罰金折算標準，依98年
    4 月29日公告廢止前罰金罰鍰提高標準條例第2 條前段規定
    ，係就其原定數額提高為100 倍折算1 日，則本件被告為此
    等犯行時之易科罰金折算標準，應以銀元100 元至300 元折
    算1 日，經折算為新臺幣後，應以新臺幣300 元至900 元折
    算為1 日。惟95年7 月1 日施行之刑法第41條第1 項前段規
    定：「犯最重本刑為5 年以下有期徒刑以下之刑之罪，而受
    6 個月以下有期徒刑或拘役之宣告者，得以新臺幣1,000 元
    、2,000 元或3,000 元折算1 日，易科罰金。」經比較修正
    前後易科罰金折算標準，以舊法較有利被告。是以，本件被
    告如附表一編號1 、2 、5 、12（四罪）部分所為宣告之刑
    或減刑後之刑，均應依94年2 月2 日修正公布、95年7 月1
    日施行前之刑法第41條第1 項前段、廢止前罰金罰鍰提高標
    準條例第2 條規定諭知易科罰金之折算標準；至被告所為如
    附表一其餘部分之犯行（其中可減刑部分有六罪，不得減刑
    部分有十罪），無比較新舊法之問題，均應依現行刑法第41
    條第1 項前段，就該等犯行所宣告之刑或減刑後之刑，均諭
    知易科罰金之折算標準。又被告為本件犯行後，刑法第41條
    經總統於98年1 月21日公布修正，自同年9 月1 日起施行，
    再於98年12月30日經總統公布修正，自99年1 月1 日施行，
    因該2 次修正，係屬檢察官執行時所應處理之事項，非為刑
    罰法律有變更，自無庸比較新舊法，應逕適用修正後刑法第
    41條。
  (五)查被告為如附表一編號1 、2 、5 、12部分犯行時，刑法第
    51條第5 款規定：「數罪併罰，宣告多數有期徒刑者，於各
    刑中之最長期以上，各刑合併之刑期以下，定其刑期。但不
    得逾20年。」惟修正後該款規定：「數罪併罰，宣告多數有
    期徒刑者，於各刑中之最長期以上，各刑合併之刑期以下，
    定其刑期。但不得逾30年。」已將應執行刑之上限提高為30
    年，自以舊法較有利於被告。又數罪併罰，部分犯罪行為在
    舊法，部分犯罪行為在新法，裁判在新法施行後，如各罪均
    合於易科罰金，依最有利於行為人之舊法諭知易科罰金之折
    算標準（臺灣高等法院暨所屬法院因應新修正刑法施行座談
    會研討結論要旨參照），爰依修正前刑法第51條第5 款、第
    41條第1 項前段、中華民國96年罪犯減刑條例第11條之規定
    ，諭知應執行之刑及易科罰金之折算標準。
  (六)被告偽刻「寶來證券股份有限公司」、「白文正」之印章各
    1 枚，均係被告所偽造，應依刑法第219 條宣告沒收。至被
    告所偽造用以詐騙之如附表二所示申請書、代收入傳票，係
    被告供犯罪所用之物，應依刑法第38條第1 項第2 款規定宣
    告沒收。
據上論斷，應依刑事訴訟法第273 條之1 第1 項、第299 條第1
項前段、刑法第2 條1 項前段、第55條、第216 條、第210 條、
第38條第1 項第2 款、第219 條、修正前刑法第339 條第1 項、
第41條第1 項前段、第51條第5 款，中華民國九十六年罪犯減刑
條例第2 條第1 項第3 款、第7 條、第11條，修正前罰金罰鍰提
高標準條例第2 條，現行法規所定貨幣單位折算新臺幣條例第2
條，判決如主文。
本案經檢察官申心蓓到庭執行職務。
中    華    民    國    99    年    2     月    26    日
                  刑事第六庭    法  官  林孟皇
本正本證明與原本無異。
如不服本判決應於收受送達後10日內向本院提出上訴書狀，並應
敘述具體理由；其未敘述上訴理由者，應於上訴期間屆滿後20日
內向本院補提理由書（均須按他造當事人之人數附繕本）「切勿
逕送上級法院」。告訴人或被害人如對於本判決不服者，應具備
理由請求檢察官上訴，其上訴期間之計算係以檢察官收受判決正
本之日期為準。
                                書記官  楊雅鈞
中    華    民    國    99    年    2     月    26    日
附錄本案論罪科刑法條全文：
中華民國刑法第216條（行使偽造變造或登載不實之文書罪）
行使第二百十條至第二百十五條之文書者，依偽造、變造文書或
登載不實事項或使登載不實事項之規定處斷。
中華民國刑法第210條（偽造變造私文書罪）
偽造、變造私文書，足以生損害於公眾或他人者，處五年以下有
期徒刑。
中華民國刑法第339條（普通詐欺罪）
意圖為自己或第三人不法之所有，以詐術使人將本人或第三人之
物交付者，處五年以下有期徒刑、拘役或科或併科一千元以下罰
金。
以前項方法得財產上不法之利益或使第三人得之者，亦同。
前二項之未遂犯罰之。

司法院資訊處製作；財團法人民間司法改革基金會備份。
